【裁判字號】    94,上易,200
【裁判日期】    950509
【裁判案由】    侵權行為損害賠償
【裁判全文】
臺灣高等法院臺南分院民事判決  94年度上易字第200號
上  訴  人
即被上訴人  乙○○
訴訟代理人  施煜培  律師
            施承典  律師
被  上訴人
即  上訴人  丙○○
訴訟代理人  楊丕銘  律師
受  告  知
訴  訟  人  太平產物保險股份有限公司
法定代理人  甲○○
上列當事人間請求侵權行為損害賠償事件，兩造對於中華民國94
年 9月30日臺灣臺南地方法院第一審判決（93年度訴字第1322號
），各自提起上訴，本院於95年4 月25日言詞辯論終結，判決如
下：
    主  文
原判決關於駁回上訴人乙○○下列第二項之訴部分，及該部分假
執行之聲請，暨訴訟費用之裁判均廢棄。
上列廢棄部分，上訴人丙○○應再給付上訴人乙○○新臺幣貳拾
參萬元，及自民國九十三年六月八日起至清償日止，按週年利率
百分之五計算之利息。
上訴人乙○○其餘上訴駁回。
上訴人丙○○上訴駁回。
第一、二審訴訟費用，由上訴人丙○○負擔四分之一，其餘由上
訴人乙○○負擔。
    事  實
甲、上訴人即被上訴人乙○○方面：
一、聲明：求為判決：（一）原判決不利於上訴人乙○○部分廢
    棄。（二）上列廢棄部分，上訴人丙○○應再給付上訴人乙
    ○○新臺幣（下同）494,976元，即自民國（下同）93年6月
    8 日起至清償日止，按週年利率5%計算之利息。（三）上訴
    人丙○○之上訴駁回。（四）第一、二審訴訟費用由上訴人
    丙○○負擔。（五）准供擔保宣告假執行。
二、陳述：除與原判決記載之事實相同者予以引用外，並補稱：
（一）上訴人乙○○因本件車禍事故所發生之損害計有1,449,76
      1元，茲分述如下：
    1.醫療費用34,761元：上訴人乙○○醫療費用雖有部分尚未
      支出，但已對醫院負有債務，積極財產雖未減少，消極財
      產已有增加，自仍應計入上訴人乙○○之損失，而依原審
      向奇美醫院函詢結果，上訴人乙○○確有支出醫療費用34
      ,761元。
    2.看護費用115,000元：
      (1)原審認上訴人乙○○僱用黃莉幀看護6個月，僅前4個月
        之費用屬必要，應予准許，係依奇美醫院回覆（94年 9
        月6 日發文）之上訴人乙○○病情摘要，記載上訴人乙
        ○○於出院半年內可能均需人照顧，而此半年期間剛好
        至僱用王莉幀之前4 個月屆滿。惟奇美醫院另函（93年
        10月29日發文）回覆之上訴人乙○○病情摘要，亦有載
        明：「……骨盆疼痛可能會持續數月或更久」，並未排
        除上訴人乙○○出院半年後，骨盆持續疼痛之情形，則
        上訴人乙○○出院後因骨盆疼痛繼續僱用看護6 個月既
        屬事實，僱用黃莉幀超過4 個月部分之看護費，即不能
        謂無此必要。
      (2)雖奇美醫院函復上訴人乙○○於92年10月17日回診，可
        以支撐拐杖走路，但函中仍接著表示骨盆疼痛可能會持
        續數月或更久，顯然上訴人乙○○支撐拐杖行走，並不
        表示已可行動自如而無需他人為生活上之協助。事實上
        骨盆之疼痛，直接影響身體之出力與下肢之活動，既然
        疼痛仍持續存在，上訴人乙○○以拐杖支撐行走，顯然
        只是短時間可為，長時間為之仍不可能，且可能使傷勢
        更為惡化，屆時恐又會為上訴人丙○○主張明知骨盆疼
        痛仍支撐拐杖行走，需為傷勢惡化自行負責。故應難以
        上訴人乙○○可以拐杖行走，逕認已無請看護之必要。
        而應回歸奇美醫院覆函「出院半年內可能需人照顧」，
        及「骨盆疼痛可能會持續數月或更久」之專業意見，以
        資判定上訴人乙○○為無請看護必要及需請多久之標準
        。
      (3)上訴人乙○○於奇美醫院出院後，在臺南縣善化鎮謝醫
        院接受看護之初看護費用25,000元，離開謝醫院後，自
        92年11月17日起至93年5 月17日止僱用黃莉幀擔任看護
        ，每月薪資15,000元，6個月共90,000 元，總計支出看
        護費用115,000元。
    3.喪失勞動能力損失60萬元：
      (1)原審認參諸奇美醫院函覆內容，上訴人乙○○並非終身
        喪失勞動能力，應能於車禍後受傷數月至1 年內恢復工
        作能力，並認以10個月之工作損失計算喪失勞動能力之
        損失，應屬合理。惟查奇美醫院函覆內容「可能須等 1
        年，才能恢復其工作能力。」僅係推測上訴人1 年後可
        能恢復。然事實上，上訴人乙○○之右下肢已成殘廢，
        此有附呈中華民國身心障礙手冊可證，鑑定機關正是奇
        美醫院，故上訴人乙○○之工作能力，事實上並未於 1
        年內恢復，原審判准10個月之工作損失，即難謂合。
      (2)上訴人乙○○確係於天香大賣廠擔任司機及送貨之工作
        ，每月薪資25,000元，此除陳枝藩已證述明確外，上訴
        人乙○○送貨之客戶蘇炳文醫師，亦證實上訴人乙○○
        確有開車送貨之事實，此2 人應無理由為上訴人乙○○
        做不實之證言，尤其蘇炳文為開業醫師，更無為他人作
        偽證之必要。上訴人丙○○雖質疑上訴人乙○○於警訊
        筆錄中陳稱係在打零工，惟上訴人乙○○記憶中並未提
        及打零工，且係稱開車幫人送貨，筆錄記載為打零工，
        應係警員誤解上訴人乙○○之意。而起訴狀記載天香大
        賣場地址為「永康市○○路49之1 號」，應係打字者打
        錯，蓋天香大賣場之工廠確係在永康市○○路，上訴人
        乙○○若係欲臨訟虛構有工作之事實，豈可能會連最基
        本之工作地點都在起訴狀上寫錯？上訴人丙○○又質疑
        上訴人乙○○因本身慢性腎衰竭影響工作能力恢復之速
        度，正常下應不待1 年即可恢復工作能力，惟原審判准
        之不能工作損失，僅准10個月而非係1 年，故應已考慮
        到此一因素。至於上訴人乙○○雖需洗腎，但並不影響
        開車送貨之工作能力，此由原審就上訴人乙○○車禍前
        有無能力擔任大賣場送貨司機一節，函詢上訴人乙○○
        洗腎之腎心醫院，該院回覆上訴人乙○○當時尚有自由
        自主能力可以證之。則上訴人乙○○車禍前事實上既仍
        有在工作，豈能無視於此一事實，而認上訴人乙○○車
        禍前依勞工保險殘廢給付標準表，已喪失69.21%或100%
        之工作能力？進而質疑上訴人乙○○因本件車禍尚有多
        少勞動能力可以減損？上訴人乙○○目前無法工作之原
        因係直接來自於車禍造成之下肢傷害及殘障，而非來自
        於上訴人乙○○之腎臟類殘障，亦無證據顯示上訴人乙
        ○○肢體殘障係本身腎臟因素所造成，故計算肢體殘障
        減損多少勞動能力，應係直接審視下肢殘障對上訴人原
        先工作為司機兼送貨，現在勉強尚可開車，但送貨已完
        全不可能，故上訴人始認勞動能力應已減損1/2。
      (3)上訴人乙○○92年8月26日車禍後至93年6月26日止10個
        月間，因未復原無法恢復工作，而上訴人乙○○每月薪
        資有25,000元，故此10個月期間不能工作之損失應有25
        萬元。自93年6 月27日以後上訴人乙○○骨折仍未復原
        ，經鑑定結果為輕度肢障已成殘廢，惟須於95年10月重
        新鑑定，故於93年6 月27日至95年10月27日間，應可認
        上訴人乙○○已喪失1/2之勞動能力，其損失為 25,000
        ×（12×2＋4）×1/2＝35 萬元。總計喪失勞動能力之
        損失共60萬元。
    4.精神慰撫金70萬元：
      (1)原審依兩造之身分、地位、經濟能力及傷害程度，認上
        訴人乙○○得請求之慰撫金於20萬元之範圍尚無不當，
        故非無據。惟上訴人乙○○因本件事故成為肢障之事實
        ，原審並未審酌，原審所考慮傷害程度之因素，顯有未
        週。又上訴人乙○○車禍後，因傷勢嚴重長期臥病，終
        至殘障，過程中精神之折磨，導致「精神官能性憂鬱症
        」、「非器質性特殊睡眠障礙」等疾病，有附呈診斷證
        明書可據。另原審依上訴人丙○○聲請，向中央健康保
        險局南區分局函調之上訴人乙○○92年1 月至93年12月
        止之就醫紀錄，亦可知上訴人乙○○自93年 3月13日起
        至93年12月28日止，每星期均要到殷建智精神科診所治
        療，此一事實原審亦未審酌。
      (2)上訴人乙○○開始到精神科診所看診之時間係93年3月1
        3日，於車禍後約6個多月，此期間正好係在奇美醫院病
        情摘要內記載出院半年內均需人照顧期間，事實上也正
        是在聘請黃莉幀看護期間。而車禍6 個多月期間，在奇
        美醫院住院3 個星期，出院後又在謝醫院接受看護及治
        療，離開謝醫院後仍因骨折未癒不得不請看護料理日常
        生活，長期之病痛折磨與生活不便，導致精神官能性憂
        鬱症及睡眠障礙，應尚在情理之內。上訴人乙○○以此
        理由請求精神慰撫金，應非無據。
      (3)上訴人乙○○因本件車禍造成之身體、精神痛苦，如前
        所述，爰請求精神賠償70萬元。
（二）過失相抵部分：
    1.原審認定本件車禍事故，上訴人乙○○應負6 成之過失責
      任，從而減輕上訴人丙○○6 成之賠償責任。惟查原審審
      酌兩造之過失比例依據，係認上訴人乙○○應注意行駛閃
      光紅燈岔路口時，支線道應暫停讓幹道線道車先行，竟疏
      未注意而肇事；上訴人丙○○則係應注意汽車行駛至閃光
      黃燈岔路口時，應減速慢行，隨時作煞停之準備，並應注
      意車前狀況，隨時採取必要之安全措施，竟疏於注意。基
      上原審審酌上訴人丙○○之過失比例，顯然忽略了上訴人
      丙○○超速行駛乙節。蓋上訴人丙○○自承其當初時速為
      70至80公里間，而事故地點省道速限為時速70公里。則原
      審認上訴人乙○○與上訴人丙○○之過失比例為6：4即顯
      然有誤，上訴人乙○○以為雙方比例應為5：5。
    2.因上訴人乙○○於本件車禍自認應有50% 之過失，故得請
      求上訴人丙○○賠償之損害即有724,880 元，而原審僅判
      准229,904 元，故上訴人乙○○上訴請求上訴人丙○○應
      再賠償494,976元。
三、證據：除引用原審之立證方法外，並補提出殘障手冊影本、
    診斷證明書各影本1紙為證。
乙、被上訴人即上訴人丙○○方面：
一、聲明：求為判決：（一）原判決不利於上訴人丙○○部分廢
    棄。（二）上列廢棄部分，上訴人乙○○在第一審之訴及假
    執行之聲請均駁回。（三）上訴人乙○○之上訴駁回。（四
    ）第一、二審訴訟費用均由上訴人乙○○負擔。
二、陳述：除與原判決記載事實相同者予以引用外，並補稱：
（一）上訴人乙○○請求損害賠償之金額不實在：
    1.上訴人乙○○就奇美醫院醫療費用34,761元中，尚未繳納
      之24,761元能否請求：原判決認上訴人乙○○在奇美醫院
      之醫療費用合計34,761元，且上訴人乙○○僅繳納其中之
      1萬元，尚積欠24,761 元未繳納。依最高法院19年上字第
      2316號、19年上字第3150號判例：「(一)關於侵權行為賠償
      損害之請求，以受有實際損害為要件。(二)損害賠償之範圍
      ，應以被害人實際所受損害為衡。」本件上訴人乙○○就
      其34,761元之醫療費用，既尚有24,761元並未繳納，則上
      訴人乙○○就該24,761元醫療費用之部分，自僅處於「可
      能受有損害」之情況，尚未處於「實際已受損害」之情況
      ，是上訴人乙○○就其尚未繳納之24,761元醫療費用自不
      得提出請求。
    2.看護費25,000元（92年9 月19日至92年10月26日謝外婦科
      醫院）、及9萬元（92年11月17日至93年5月17日黃莉幀）
      部分：
      (1)上訴人乙○○是否至遲自92年10月17日起已可拄著拐杖
        下床走路：
        依奇美醫院92年9 月17曰診斷證明書之記載、及奇美
          醫院函送之上訴人乙○○病情摘要記載，上訴人張京
          易僅自92年8 月26日車禍時起，至92年10月26日之兩
          個月期間，必須臥床休息而需人照顧日常生活，自92
          年10月27日起上訴人乙○○已可支撐枴杖走路，並逐
          漸回復而無需人照顧日常生活，故奇美醫院依上訴人
          乙○○之病情評估結果，認上訴人乙○○「至遲」自
          92年10月26日起即可以拐杖輔助行走；另奇美醫院函
          覆原審關於上訴人乙○○之病情稱「患者於92年9 月
          17日出院，出院時仍須有人全日看護。按理，此患者
          之骨折應能回復，在92年10月17日的回診，患者可以
          支撐拐杖走路，惟骨盆疼痛可能會持續數個月或更久
          。」足見上訴人乙○○至遲自92年10月17日起確實已
          可拄著拐杖下來走路。
        謝外婦科醫院之謝貳上醫師於原審92年2 月23日庭訊
          證稱：此張收據（金額25,000元）應是我們醫院開的
          ，看護時間可能自92年9月19日起，大約每月2萬元左
          右，當時上訴人乙○○可以拄著拐杖下床走路云云，
          原審未斟酌謝貳上之證言，實有違誤，亦足證上訴人
          乙○○於92年9 月19日至92年10月26日謝外科醫院看
          護期間，確已可拄著拐杖下床走路。
      (2)在上訴人乙○○至遲自92年10月17日起已可拄著拐杖下
        床走路之情況下，其自92年10月17日起支出之看護費用
        （尤其是24小時看護費用）是否非屬必要費用而不得請
        求？
        奇美醫院函覆原審稱：「患者於92年8 月26日因車禍
          受傷由急診入院……需臥床休息2 個月，並復健；患
          者於92年9 月17日出院，出院時仍須有人全日照顧。
          」、「患者骨盆骨折，骨骰大轉子骨折，又有慢性腎
          衰竭，骨質疏鬆，出院半年內可能均需人照顧。」原
          審即據此認定上訴人乙○○自92年8 月26日至92年10
          月26日間，均臥床致以受全日看護為必要。惟所謂上
          訴人乙○○自92年8月26日起需臥床休息2個月者，係
          奇美醫院之預估，且實際上上訴人乙○○至遲自92年
          10月17日起已可拄著拐杖下床走路，故原判決謂上訴
          人乙○○自92年8 月26日至92年10月26日間，均須臥
          床致以受全日看護為必要云云，即乏依據。
        奇美醫院覆函固稱：「患者出院半年內可能均需人照
          顧」，然此不得採為認定「上訴人乙○○截至92年 3
          月16日止均需人照顧。」之依據，蓋該覆函僅稱「可
          能」在出院半年內均需人照顧，且所稱之「需人照顧
          」並未明確指出上訴人乙○○之何種生活上事項，有
          何種需人照顧至何種程度之必要，無從據以在法律上
          判斷上訴人乙○○是否確有法律概念下之受看護必要
          ；事實上上訴人乙○○至遲自92年10月17日起已可拄
          著枴杖下床走路，則原則上其日常生活已可自理而不
          必要額外請人看護，上訴人乙○○自92年10月17日起
          之看護費用，即非屬必要費用而不得請求；尤其上訴
          人乙○○在謝外婦科醫院接受看護之期間，至多不過
          係自92年9月19日起至92年11月3日止，而上訴人張京
          易卻自92年11月17日起至93年5 月17日止，僱請黃莉
          幀看護，顯然上訴人乙○○自92年11月4 日至92年11
          月16日長達13日之期間，係屬完全無人看護，此益足
          證上訴人乙○○自92年10月17日起，已可拄著枴杖下
          床走路，且已可自理生活而不以請人看護為必要，是
          上訴人乙○○自92年10月17日起所支出之看護費用，
          即非屬必要而不得請求。
      (3)況上訴人乙○○是否確有接受謝外婦科醫院看護、是否
        確有接受黃莉幀看護（即上訴人乙○○是否臨訟欲對上
        訴人丙○○請求金額，致勾串證人並開立收據以為主張
        ）？
        謝外婦科醫院之謝貳上在原審固證稱：「我們醫院一
          樓有附設看護中心，這張收據上的印章是醫院的章，
          上訴人乙○○在我們醫院門診就醫，因為我們有開設
          看護中心，上訴人乙○○有在看護中心接受看護。」
          既然謝外婦科醫院設有門診部、看護部，倘上訴人張
          京易至謝外婦科醫院，必能提出門診費用之正式收據
          ，復能提出看護費用之正式收據，然謝貳上醫師卻僅
          提出上訴人乙○○於92年9月19日至92年10月8日間之
          門診費用正式收據，而毫未提出上訴人乙○○之看護
          費用正式收據，且謝貳上醫師之上開函文暨其函送之
          病歷及門診費正式收據上所蓋用之印章，均為「臺南
          縣善化鎮謝醫院」方形章，暨函文名銜亦自稱「謝醫
          院」，而上訴人乙○○所提出之看護費收據上所蓋用
          之印章卻為「謝醫院‧謝外婦科醫院」之橢圓形章，
          是上訴人乙○○所提出之謝醫院看護費收據是否真正
          ？上訴人乙○○是否確有在謝醫院接受看護？上訴人
          乙○○是否確有支付看護費予謝醫院？等均有疑問。
        證人黃莉幀於原審94年2 月23日固證稱：「上訴人張
          京易從謝外科診所出院後，因為行動還是不方便，我
          就照顧他半年（自92年11月17日起至92年5 月17日止
          ），後來他自己行走比較方便後，我就沒有去了，他
          一個月給我15,000元……晚上我都回家，那時（他）
          還不行（拄著拐杖自己走），我有載他去永康朋友那
          邊做復健，一個星期3 次。」云云。惟證人黃莉幀該
          證言顯然虛偽不實，黃莉幀並未看護上訴人乙○○，
          上訴人乙○○亦未支付看護費用予黃莉幀，蓋上訴人
          乙○○至遲自92年10月17日起，已可拄著拐杖下床走
          路。
    3.喪失工作能力之損失225,000元，及自93年5月26日起至96
      年12月20日止，每月25,000元部分：
      (1)上訴人乙○○是否原在天香大賣場工作，且月薪25,000
        元（即上訴人乙○○可否以月薪25,000元為計算基準請
        求賠償）？
        上訴人乙○○在其附帶民事訴訟狀第4 頁，主張其原
          替天香大賣場送貨，每月報酬25,000元，然上訴人張
          京易於同狀第3 頁，又主張其替天香大賣場送貨，每
          月可得報酬係在25,000元至3 萬元之間，足見上訴人
          乙○○原先是否確係受僱於天香大賣場實有疑問，從
          而上訴人乙○○主張其因本件車禍而無法工作，致受
          有自92年8月26日發生本件車禍起至93年5月26日止，
          共9個月不能工作之損失225,000元云云，即屬不實。
        雖上訴人乙○○於原審93年12月20日聲請傳喚天香大
          賣場之負責人陳枝藩到庭作證。惟證人陳枝藩之證言
          ，實係與上訴人乙○○勾串，蓋以：
          I上訴人乙○○自己於92年9月1日第一次警訊筆錄時
            ，向警員陳稱其職業為打零工，而未陳稱係受僱於
            天香大賣場為送貨司機，此應係本案中上訴人張京
            易所為最接近真實之陳述，最為可信，因上訴人張
            京易於製作92年9月1日警訊筆錄時，尚未慮及向上
            訴人丙○○索賠之問題，致就其職業之陳述乃未為
            矯飾而較為真實，且引奇美醫院函送之上訴人張京
            易病情摘要，上訴人乙○○在本件車禍前，原罹尿
            毒症必須每週洗腎數次，應無雇主願意正式僱用此
            等必須每週請假3 次前往洗腎之人，上訴人乙○○
            充其量僅可能打零工，而不可能被正式僱用，且依
            上訴人乙○○所提出之身障手冊上之記載，可知上
            訴人乙○○自身原有腎臟類極重度殘障，致上訴人
            乙○○至少原已減少69.21%之勞動能力，是益證上
            訴人乙○○於92年9月1日第一次警訊筆錄自承其職
            業為打零工者確屬實情。
          II證人陳枝藩雖稱上訴人乙○○自91年間起至93年中
            元普渡止（即至92年8 月30日止），在其天香大賣
            場擔任送貨司機，而於本件車禍發生後始未再至天
            香大賣場擔任送貨司機云云。惟如依證人陳枝藩所
            言，本件車禍應係發生於93年8 月30日或9月1日，
            然則本件車禍卻係發生於92年8 月26日，證人陳枝
            藩於原審93年12月20日作證時，竟將發生於92年 8
            月底之本件車禍，說成係發生於93年8 月底，足見
            證人陳枝藩根本非就親自見聞為證，而係臨訟附和
            上訴人乙○○之主張為證。
          III上訴人乙○○主張其係替設於永康市○○路49之 1
            號之天香大賣場送貨，然證人陳枝藩卻稱上訴人張
            京易擔任送貨司機之地點，係在新市鄉之天香大賣
            場，且依陳枝藩93年12月20日作證時庭呈之名片，
            天香大賣場之發票地址為新化鎮○○里○○路 206
            號，永康總店地址為永康市○○路428 號，鹽行分
            店之地址為中正南路642號之1、南工分店之地址為
            永康市○○○路353之1號，上訴人乙○○所陳其為
            天香大賣場工作之地點「永康市○○路49之1 號」
            ，竟與證人陳枝藩所陳地點暨所呈地址嚴重不符，
            試問倘若上訴人乙○○確實係在天香大賣場擔任送
            貨司機，其焉有可能將自己工作之地點弄錯？
          Ⅳ證人陳枝藩稱其天香大賣場係委請會計師記帳，然
            對於天香大賣場之會計帳冊，有否記載支付薪資予
            上訴人乙○○之事實，證人陳枝藩竟支支吾吾應答
            ，照說薪資支出係屬營業成本，其記帳並申報乃對
            天香大賣場有利，天香大賣場倘若確有支出薪資予
            上訴人乙○○，則其絕無不予入帳並申報之理，而
            本件天香大賣場顯然就其對於上訴人乙○○薪資之
            支出未予記帳及申報，足證上訴人乙○○絕未受僱
            於天香大賣場為送貨司機。況上訴人乙○○又未以
            天香大賣場為投保單位保勞健保，益難認上訴人張
            京易係受僱於天香大賣場。
          Ⅴ上訴人乙○○暨證人在隔離訊問之情形下，就天香
            大賣場究竟有多少員工、多少司機、幾部貨車、休
            假情形等諸節所陳均互相矛盾，倘若上訴人乙○○
            果真受僱於天香大賣場擔任送貨司機，則上訴人張
            京易與證人就各該情節之陳述，焉會發生重大矛盾
            ，由此可證上訴人乙○○絕未受僱於天香大賣場至
            明，其主張依受僱於天香大賣場每月薪資25,000元
            之標準計算賠償額，即無足取。
        雖上訴人乙○○又於原審94年3 月30日，聲請傳喚為
          上訴人乙○○洗腎之證人蘇炳文證稱：「上訴人張京
          易在伊那裡洗腎2年，2年前伊至新市天香大賣場找上
          訴人乙○○，上訴人乙○○是幫朋友工作，做什麼我
          不知道，上訴人乙○○車禍後之痊癒情形與其腎病無
          關，伊曾在農曆七月拜拜時請上訴人乙○○開車送貨
          過來，上訴人乙○○車禍後伊即未再叫貨。」云云。
          惟證人蘇炳文之上開證言，不但顯係附和上訴人張京
          易主張之詞，且不足以證明上訴人乙○○係受僱於天
          香大賣場為送貨司機，蓋以:
          I上訴人乙○○主張其係在永康市○○路49之1 號之
            天香大賣場工作，此與證人蘇炳文所述不符。
          II證人蘇炳文稱上訴人乙○○之腎病，不會影響上訴
            人乙○○車禍後之痊癒情形，此不但與奇美醫院之
            病情摘要、診斷證明、覆函所述矛盾，且與常識相
            違。
          III依上所述，上訴人乙○○原已至少喪失69.21%之勞
            動能力，且上訴人乙○○又必須每週洗腎3 次，天
            香大賣場絕不可能以月薪25,000元，正式僱用上訴
            人乙○○為送貨司機至明。
          Ⅳ況何以一個醫師竟會至患者工作處找患者，此亦甚
            違經驗法則，其證言實無可取。即使完全採信證人
            蘇炳文之證言，其亦僅能證明上訴人乙○○有幫朋
            友工作、上訴人乙○○曾送貨予證人蘇炳文，至於
            上訴人乙○○究係基於純粹幫忙朋友之性質而替天
            香大賣場送貨，抑或係基於打零工之性質偶爾替天
            香大賣場送貨，抑或係基於正式受僱於天香大賣場
            每月薪資25,000元之性質，而替天香大賣場送貨，
            則無從自證人蘇炳文之證言加以判斷，從而證人蘇
            炳文之證言於本件判斷上實不具意義。
      (2)上訴人乙○○於92年8月26日車禍發生後，是否僅有1個
        月之期間喪失勞動能力（即是否自93年6 月26日起上訴
        人乙○○即回復勞動能力）？
        上訴人乙○○並未以月薪25,000元受僱於天香大賣場
          ，原判決認定上訴人乙○○每月喪失勞動能力之損害
          為25,000元（10個月合計為25萬元），即有違誤。次
          查奇美醫院函覆原審稱：「患者（上訴人乙○○）…
          …有右側腸骨骨折、右股骨大轉子骨折，不需手術，
          但需臥床休息2 個月並復健……。按理，此患者之骨
          折應能回復」、「患者為右側骨盆骨折及右股骨大轉
          子骨折，且患者亦為慢性腎衰竭之病歷，骨質疏鬆，
          骨骼癒合及強化均較慢，可能須等1 年，才能恢復其
          工作能力。」足見奇美醫院係認上訴人乙○○在正常
          情形下，不待1 年即可恢復其工作能力。然考量上訴
          人乙○○原有腎病致癒合較緩，而認上訴人乙○○可
          能必須遲至1 年始能恢復其工作能力，惟上訴人張京
          易原有腎病乙節非屬可歸責於上訴人丙○○之事由，
          而係屬可歸責於上訴人乙○○自己之事由，考量上訴
          人乙○○原有腎病致癒合較緩，而認上訴人乙○○可
          能必須遲至1 年，始能恢復其工作能力乙項，乃非屬
          應由上訴人丙○○負責。僅上訴人乙○○在正常情形
          下不待1 年即可恢復其工作能力乙項，始屬應由上訴
          人丙○○負責，從而原判決斟酌結果，認上訴人張京
          易在正常情形下10個月即可恢復其工作能力，判決上
          訴人丙○○應賠償上訴人乙○○10個月喪失勞動能力
          之損失尚屬合理（然原判決以上訴人乙○○每個月之
          勞動能力為25,000元計算、暨未斟酌上訴人乙○○自
          身原有腎臟類極重度殘障所減損之勞動能力，仍有未
          洽）。
        上訴人乙○○在正常情形下，既不待1 年即可恢復其
          工作能力，已如前述，則上訴人乙○○所提出之身心
          障礙手冊，主張其因車禍至少於95年10月前，已屬肢
          障類輕度殘障致喪失1/2 勞動能力，即無足取。蓋上
          開身障手冊上所稱之肢障類輕度殘障，無從辨明其是
          否由本件車禍所引起，亦有可能係由上訴人乙○○自
          身之腎病等所引起。且上訴人乙○○就其輕度肢障，
          主張喪失1/2 之勞動能力並無依據、復未說明其依據
          及理由，況上訴人乙○○毫未慮及其自身原有之腎臟
          類極重度殘障，早已嚴重減損其勞動能力，是其主張
          亦無足取。
        上訴人乙○○自身原有之腎臟類極重度殘障所減損之
          勞動能力究為多少？其是否亦可向上訴人丙○○請求
          賠償？如考慮此因素則上訴人乙○○因本件車禍所減
          少之勞動能力究竟多少？上訴人乙○○至少係屬勞工
          保險殘廢給付標準表關於障害項目47之「胸腹部臟器
          機能遺存顯著障害，終身只能從事輕便工作者殘廢等
          級為七。」再對照各殘廢等級為喪失或減少勞動能力
          比率表，可知上訴人乙○○因此原已至少減少69.21%
          之勞動能力。上訴人乙○○甚至應屬勞工保險殘廢給
          付標準表，關於障害項目46之「胸腹部臟器機能遺存
          顯著障害，終身不能從事殘廢等級為三」，再對照各
          殘廢等級喪失或減少勞動能力比率表，可知上訴人張
          京易因此原已減少100%之勞動能力。上訴人乙○○就
          其因自身原有之腎臟類極重度殘障所減損之勞動能力
          ，不論係69.21%或係100%，均不得對上訴人丙○○為
          請求，蓋此係基於上訴人乙○○自身之因素，而與上
          訴人丙○○無關。
    4.精神慰藉金70萬元，其金額逾於5 萬元部分，是否不應准
      許：上訴人乙○○罹患精神官能性憂鬱症及睡眠障礙，實
      與本件車禍無關，且上訴人乙○○復未舉證證明其與本件
      車禍具有相當因果關係，上訴人乙○○之上開主張要無足
      取。又依奇美醫院函送之上訴人乙○○病情摘要，可知上
      訴人乙○○因本件車禍受傷並不嚴重，因上訴人乙○○之
      傷勢不但不需手術、且在臥床休息兩個月並復健後應能回
      復，至於上訴人乙○○原罹尿毒症所致之身心痛苦，則不
      能歸由上訴人丙○○負責，是上訴人乙○○請求之精神慰
      藉金70萬元可謂過高，應以不逾5萬元為適當。
（二）賠償金額應依過失相抵規定予以減免：
    1.上訴人乙○○就其拒絕奇美醫院治療之行為，是否應依過
      失相抵之規定負責：依奇美醫院94年1 月31日（94）奇醫
      字第0538號函送上訴人乙○○之病歷資料中，92年9 月16
      日之「患者不同意治療簽署證明」所載「依病況需要施行
      洗腎，經醫師向家屬解釋病況後，家屬不同意接受此治療
      方式，立書人乙○○。」，奇美醫院復稱「患者為右側骨
      盆骨折及右股骨大轉子骨折，且患者亦為慢性腎衰竭之病
      例，骨質疏鬆，骨骼癒合及強化均較慢，可能須等1 年，
      才能恢復其工作能力。」是上訴人乙○○之腎病，確會影
      響本件車禍所致骨折之癒合，而上訴人乙○○卻拒絕接受
      奇美醫院對其腎病之治療，上訴人乙○○此種過失之他行
      為，當然導致其骨折之癒合速度較慢而使損害擴大，從而
      上訴人乙○○就此自應依過失相抵規定負責。
    2.上訴人丙○○就本件車禍應負責之過失比例：本件車禍之
      肇事主因係在上訴人乙○○，上訴人丙○○充其量僅係肇
      事次因，是上訴人乙○○之過失責任比例至少應為7 成，
      上訴人丙○○之過失比例至多僅有3 成，從而依關於過失
      相抵之規定，上訴人丙○○依上訴人乙○○所可請求賠償
      之金額，至多僅應負擔30% 之賠償責任，原判決認上訴人
      丙○○應負擔40%之賠償責任，實有違誤。
三、證據：除引用原審之立證方法外，並聲請向謝外婦科醫院函
    調乙○○於92年間在謝醫院接受看護之看護紀錄、及確有支
    付看護費之帳冊及憑證；向勞工保險局函調天香大賣場（或
    稱天之香）91、92年度之員工勞保投保資料：向行政院衛生
    署中央健康保險局南區分局函調天香大賣場（或稱天之香）
    91 、92年度之員工健保投保資料。
丙、受告知訴訟人太平產物保險股份有限公司方面：未到庭或具
    狀為任何主張或陳述。
丁、本院依聲請函請勞工保險局檢送天香大賣場（或稱天之香）
    91、92年度之員工勞保投保資料；函請行政院衛生署中央健
    康保險局南區分局檢送天香大賣場（或稱天之香）91、92年
    度之員工健保投保資料；函請謝外婦科醫院檢送上訴人乙○
    ○於92年度接受看護之看護紀錄、及確有支付看護費用之帳
    冊及憑證。
    理  由
一、按在第二審訴訟程序為訴之變更或追加，非經他造同意不得
    為之，但有民事訴訟法第255條第1項第2款至第6款之情形者
    ，不在此限，民事訴訟法第446條第1項定有明文。經查上訴
    乙○○在原審起訴，原請求上訴人丙○○應給付 1,886,461
    元本息，及自93年5 月27日起至96年12月20日止，按月給付
    25,000元，原審判准上訴人丙○○應給付229,904 元本息，
    另駁回上訴人乙○○其餘之訴，上訴人乙○○就其敗訴部分
    上訴本院後，僅聲明請求上訴人丙○○應再給付494,976 元
    本息，核屬減縮應受判決事項之聲明，揆諸上揭法條，自應
    准許，合先敘明。
二、上訴人乙○○起訴主張：上訴人丙○○於92年8月26日8時35
    分許，駕駛車牌8V-7981 號自小客車，沿臺南縣新市鄉○○
    ○○○段由北向南行駛，行經該鄉○○村○○路72號前，設
    有閃光黃燈號誌之路口時，本應注意汽車行駛至閃光黃燈交
    岔路口時，應減速慢行隨時作煞停之準備，並應注意車前狀
    況，隨時採取必要之安全措施，且依當時日間、天氣晴朗、
    路面乾燥無缺陷、無障礙物、視距良好，並無不能注意之情
    事，竟疏未注意，而與上訴人乙○○騎乘車牌LCF-232 號之
    重機車擦撞，致上訴人乙○○人車倒地，並因而受有骨盆骨
    折併內出血、右股骨骨折、頭部外傷併撕裂傷等傷害。上訴
    人丙○○因該過失傷害犯行，業經原審以93年度交簡字第82
    5 號判處拘役59日，並經該院合議庭以93年度交簡上字第98
    號判決駁回上訴確定在案。上訴人乙○○爰依侵權行為之法
    律關係，請求上訴人丙○○賠償醫療費用46,461元、看護費
    用115,000元、工作損失225,000元、精神慰撫金150 萬元，
    合計1,886,461元，及自93年5月26日起至96年12月20日止按
    月給付25,000元，及自起訴狀繕本送達翌日起至清償日止，
    按週年利率5%計算之利息等語。
三、上訴人丙○○則以：上訴人乙○○請求奇美醫院醫療費用46
    ,461 元中之34,761 元，為繳費通知單，上訴人乙○○既尚
    未支出，即無損害可言，況其中超等病房費3 萬元、膳食費
    2,740元均非醫療必要費用，另暫付款項1萬元部分係重複請
    求。次依奇美醫院92年9 月17日診斷證明書、及上訴人乙○
    ○病情摘要之記載，上訴人乙○○僅自92年8 月26日車禍時
    起，至92年10月26日之兩個月期間，必須臥床休息而需人照
    顧日常生活，逾此兩個月期間上訴人乙○○已可支撐扙走
    路並逐漸回復，倘非上訴人乙○○原有尿毒症而必須洗腎，
    則其必須臥床休息及回復期間將更短暫，此部分增加之時間
    並非上訴人丙○○之行為所造成；且上訴人乙○○所提出謝
    外婦科醫院之收據，未註明該看護費之收費起迄期間，致無
    從判斷其是否在上開必要看護之範圍內；另上訴人乙○○尚
    積欠奇美醫院3萬餘元之醫療費用未付，其是否確已支付25,
    000 元之看護費予謝外婦科醫院亦令人起疑；又上訴人乙○
    ○主張支付予黃莉幀之看護費9 萬元，不但非屬必要支出亦
    有不實。再依奇美醫院函送之上訴人乙○○病情摘要所述，
    上訴人乙○○在本件車禍前本因罹患尿毒症而必須每週洗腎
    數次，且據上訴人丙○○所悉，上訴人乙○○在本件車禍前
    尚曾發生數次車禍，則上訴人乙○○在本件車禍前應已無工
    作能力，至多亦僅係打打零工，上訴人乙○○主張其原替天
    香大賣場送貨，每月報酬25,000元，即非事實；況上訴人乙
    ○○及證人在隔離訊問下，就天香大賣場究竟有多少員工、
    多少司機、幾部貨車、休假情形等諸節所陳均互相矛盾，由
    此亦足證上訴人乙○○絕未在天香大賣場工作；又上訴人乙
    ○○在本件車禍前依其原有罹患尿毒症之身體狀況，其工作
    能力究竟僅存多少，上訴人乙○○因本件車禍究係自何時起
    至何時止不能工作，上訴人乙○○因本件車禍所喪失之工作
    能力究為多少等諸多關鍵事項仍屬不明，且上訴人乙○○亦
    未舉證以實其說，是關於喪失工作能力之損失225,000 元，
    及自93年 5月26日起至96年12月20日止每月25,000元，上訴
    人乙○○應不得請求。又上訴人乙○○因本件車禍受傷並不
    嚴重，不但不需手術，且在臥床休息兩個月並復健後應能回
    復，加以上訴人乙○○原罹尿毒症所致之身心痛苦，亦不能
    歸由上訴人丙○○負責，準此上訴人丙○○認為為上訴人乙
    ○○所得請求之精神慰藉金，應以不逾5 萬元為適當。矧上
    訴人乙○○係本件車禍之肇事主因，上訴人丙○○僅係肇事
    次因，是上訴人乙○○之過失責任比例至少應為7 成，上訴
    人丙○○之過失責任比例至多僅有3 成，從而依過失相抵之
    規定，上訴人丙○○所應負責賠償之金額，至多僅為30% 之
    賠償責任等語，資為抗辯。（原審判准上訴人丙○○應給付
    229, 904元本息，另駁回上訴人乙○○其餘之訴後，兩造各
    就其敗訴部分上訴，上訴人乙○○並就其上訴聲明，減縮為
    請求上訴人丙○○應再給付494,976元本息）
四、經查上訴人乙○○主張上訴人丙○○於92年8月26日8時35分
    許，駕駛車牌8V-7981 號自小客車，沿臺南縣新市鄉○○○
    ○○段由北向南行駛，行經該鄉○○村○○路72號前，設有
    閃光黃燈號誌之路口時，本應注意汽車行駛至閃光黃燈交岔
    路口時，應減速慢行隨時作煞停之準備，並應注意車前狀況
    ，隨時採取必要之安全措施，且依當時日間、天氣晴朗、路
    面乾燥無缺陷、無障礙物、視距良好，並無不能注意之情事
    ，竟疏未注意，而與上訴人乙○○騎乘車牌LCF-232 號之重
    機車擦撞，致上訴人乙○○人車倒地，並因而受有骨盆骨折
    併內出血、右股骨骨折、頭部外傷併撕裂傷等傷害，上訴人
    丙○○因該過失傷害犯行，業經原審以93年度交簡字第 825
    號判處拘役59日，並經該院合議庭以93年度交簡上字第98號
    判決駁回上訴確定在案等事實，不惟已為上訴人丙○○所不
    爭執，並有診斷證明書、及各該刑事案件卷宗存卷足稽，自
    堪信實。按汽車行至閃光黃燈之交岔路口時，應減速慢行，
    隨時作煞停之準備，並應注意車前狀況，隨時採取必要之安
    全措施，道路交通標誌標線號誌設置規則第21條第1項第1款
    ，及道路交通安全規則第94條第3 項，分別定有明文。卷查
    卷附之道路交通事故現場圖所示（見善化分局善警刑字第09
    30005465號偵查影印卷第9 頁），本件肇事地點為閃光黃燈
    之交岔路口，上訴人丙○○自應注意上揭規定，惟由現場圖
    示，上訴人乙○○機車刮地痕起點，位在交岔路口快車道停
    止線前8.5 公尺處，自該刮地痕起點至機車倒地停止處，距
    離達16.7公尺，上訴人乙○○受撞後人車均倒地，其所騎乘
    之重機車前叉、左右側飾板、後牌照受損，幾呈全毀狀態，
    再參以上訴人丙○○所駕駛之自小客車受損情形，係車前右
    照鏡、引擎蓋凹損、前保險桿受損、前車牌脫落等情（見上
    開偵查影印卷第16至18頁），足認上訴人丙○○係車前撞及
    上訴人乙○○，且其行經該交岔路口，未減速慢行，亦疏未
    注意車前狀況，上訴人丙○○顯有過失甚明，況本件車禍肇
    事責任，經臺灣省臺南區車輛行車事故鑑定委員會鑑定結果
    ，亦同此認定，而有該鑑定報告書存卷足參（見上開偵查影
    印卷第13至14頁），益見上訴人丙○○確有過失無訛。且上
    訴人乙○○因本件車禍，致骨盆骨折併內出血、右股骨骨折
    、頭部外傷併撕裂傷，亦足認上訴人丙○○之過失駕駛行為
    ，與上訴人乙○○之受傷結果間，具有相當之因果關係。
五、按因故意或過失，不法侵害他人之權利者，負損害賠償責任
    ；違反保護他人之法律，致生損害於他人者，負賠償責任；
    汽車、機車或其他非依軌道行駛之動力車輛，在使用中加損
    害於他人者，駕駛人應賠償因此所生之損害；但於防止損害
    之發生，已盡相當之注意者，不在此限；又不法侵害他人之
    身體或健康者，對於被害人因此喪失或減少勞動能力或增加
    生活上之需要時，應負損害賠償責任；不法侵害他人之身體
    、健康、名譽、自由、信用、隱私、貞操，或不法侵害其他
    人格法益而情節重大者，被害人雖非財產上之損害，亦得請
    求賠償相當之金額；民法第184條第1項前段、第191條之2、
    第193條、第195條分別定有明文。上訴人丙○○既過失肇事
    ，致上訴人乙○○身體成傷，而對上訴人乙○○為侵權之行
    為，則上訴人乙○○依侵權行為之法律關係，請求上訴人丙
    ○○賠償損害，自應准許。茲進而將上訴人乙○○之各項請
    求，分別審酌認定如下：
（一）醫療費用部分：上訴人主張其因本件車禍受傷後，經送奇
      美醫院醫療，自92年8月26日入院至92年9月17日出院止，
      共支出醫療費用 46,461元，並提出繳費通知單1張及收據
      12張為證（見原審93年交簡附民字第32號卷第10至13頁）
      。上訴人丙○○則抗辯其中34,761元部分，僅係繳費通知
      單，既尚未支出即無損害，況其中超等病房費3 萬元、膳
      食費2,740元部分，亦非醫療之必要費用，另暫付款項1萬
      元部分則係重覆請求，上訴人乙○○均不得請求賠償等語
      。經查原審向奇美醫院函詢，據覆稱上訴人乙○○自92年
      8月26日至92年9月17日住院，所支出之醫療費用共計34,7
      61元，上訴人乙○○已繳交1萬元，尚欠24,761 元，其住
      超額病房之原因係因當時無其他病房之故等情，既有奇美
      醫院94年9月6日（94）奇醫字第3976號函附卷足稽（見原
      審(二)卷第53至55頁）。則上訴人乙○○積欠奇美醫院醫療
      費用24,761元部分，雖尚未支付，然其既有支付之義務，
      係屬消極減少財產，與現實損害無異，自得請求上訴人丙
      ○○賠償。而住院期間之膳食費應屬增加生活上需要之費
      用，另上訴人乙○○住超等病房既係因無其他病房，且上
      訴人乙○○復有住院之必要，則其支出之超等病房費自應
      認屬醫療之必要費用。上訴人丙○○以上揭情詞，認非屬
      醫療之必要費用，或尚未支出即無損害，即無可採。是上
      訴人乙○○請求上訴人丙○○賠償醫療費用34,761元，洵
      屬有據，應予准許，逾此部分之請求，則不應准許。
（二）看護費用部分：上訴人乙○○主張其因傷重於出院後，至
      善化鎮謝醫院接受看護兼醫療，於92年11月13日支付看護
      費用25,000元，繼於92年11月17日起至93年5 月17日止，
      僱用黃莉幀擔任看護每月工資15,000元，6個月工資9萬元
      ，合計支出看護費用115,000 元之事實，已據提出謝醫院
      收據1紙、黃莉幀出具之收據1紙（見原審93年度交簡附民
      字第32號卷第14頁、原審(一)卷第67頁）為證，並據證人謝
      貳上在原審結證稱：「（謝醫院是你開設的診所？）是的
      ，在臺南縣善化鎮○○路436 號。我是院長，我還有請其
      他的醫師，我有在看診，乙○○在我們醫院的主治醫師是
      林嘉瑞，但我多少知道乙○○的情形。」、「（提示附民
      卷第14頁收據，是證人開給乙○○的嗎？）我們醫院一樓
      有附設看護中心，這張收據上的印章是醫院的章，乙○○
      在我們醫院門診就醫，因為我們有開設看護中心，乙○○
      有在看護中心接受看護。」、「（乙○○看護的時間為何
      ？）第一次門診治療是92年9 月19日，看護紀錄一時查不
      到，應該是從當天開始接受看護，出院的日期我找不到，
      還要查一下。」、「（在看護中心是否住在醫院裡？）是
      的，是集體住在看護中心，是由看護中心照顧吃、用、洗
      澡等日常起居，24小時住在看護中心裏，1個月約2萬元。
      」、「（乙○○是因何原因住在看護中心？）主要是因為
      乙○○恥骨骨折行動不便，起居不方便，需要他人照顧。
      」（見原審(二)卷第15至16頁），及證人黃莉幀在原審結證
      稱：「（是否去照顧乙○○？）乙○○從謝外科診所出院
      後，因為行動還是不方便，我就照顧他半年，後來他自己
      行走比較方便後，我就沒有去了，他1個月給我15,000 元
      。」、「（乙○○出院後住在哪裡？）永康，那是他租的
      房子。」、「（你是24小時照顧？）不是，晚上我都回家
      。」、「（那時他可以拄著拐杖自己走？）那時還不行，
      我有載他去永康朋友那邊去做復健，一個星期3 次。」、
      「（提示原審卷第67頁收據，是證人寫的？）是的，是我
      寫的，是我簽名蓋章。」各等語不移（見原審(二)卷第19至
      20頁）。且核諸各該證人之證詞，亦與原審向奇美醫院函
      詢上訴人乙○○之病情，所覆稱：「患者乙○○於92年 8
      月26日，因車禍受傷由急診入院，骨科診斷有右側腸骨、
      恥骨骨折、右股骨大轉子骨折，不需手術，但需臥床休息
      兩個月並復健，患者於92年 9月17日出院，出院時仍須有
      人全日看護（患者本身尚有尿毒症，需血液透析）。按理
      此患者之骨折應能回復，在92年10月17日的回診，患者可
      以支撐杖走路，唯骨盆疼痛可能會持續數月或更久。」
      （見原審(一)卷第26頁、27頁）、「患者骨盆骨折，骨股大
      轉子骨折，又有慢性腎衰竭，骨質疏鬆，出院半年內可能
      均需人照顧。」（見原審(二)卷第54頁），各等情大致相符
      。又奇美醫院函覆上訴人乙○○於92年10月17日回診，雖
      可以支撐拐杖走路，但函中繼接著表示骨盆疼痛可能會持
      續數月或更久，顯然上訴人乙○○支撐拐杖行走，並不表
      示已可行動自如，而無需他人為生活上之協助。事實上骨
      盆之疼痛，直接影響身體之出力與下肢之活動，既然疼痛
      仍持續存在，上訴人乙○○以拐杖支撐行走，顯然只是短
      時間可為，長時間為之仍不可能，且可能使傷勢更為惡化
      ，故難以上訴人乙○○可以拐杖行走，逕認已無請看護之
      必要，而應回歸奇美醫院覆函「出院半年內可能需人照顧
      」，及「骨盆疼痛可能會持續數月或更久」之專業意見，
      以資判定上訴人乙○○有無請看護必要及需請多久之標準
      。則依奇美醫院之病情摘要所載，顯見上訴人乙○○於車
      禍後需臥床休息2 個月，該期間需全日看護，而出院後尚
      須他人看護約 6個月，且證人黃莉幀確為上訴人乙○○照
      顧半年屬實，故上訴人乙○○自92年 8月26日發生車禍，
      入院後至92年10月底，均須臥床全日看護，繼於92年 9月
      17 日出院後至93年5月17日仍尚須他人看護無訛。從而上
      訴人乙○○於出院後，自92年9月19日起至同年11月3日止
      ，在謝外科接受全日看護，支出看護費用25,000元，及自
      92年11月17日起至93年 5月17日止由黃莉幀看護，支出看
      護費用9萬元（15,000×6＝90,000），核均屬必要費用，
      應予准許。上訴人丙○○以上揭情詞，認上訴人乙○○至
      遲自92年10月17日起，已可拄著拐杖下床走路，則其自92
      年10月17日起支出之看護費用即非屬必要費用，且質疑上
      訴人乙○○是否確有接受謝外婦科醫院及黃莉幀看護，而
      否認上訴人乙○○此部分之請求，亦無足取。是上訴人乙
      ○○請求上訴人丙○○賠償看護費用115,000元，洵屬有
      據，應予准許。
（三）喪失勞動能力之損失部分：上訴人乙○○主張其自92年 8
      月26日車禍後，至93年6 月26日止10個月間，因未復原無
      法恢復工作，而其原每月薪資25,000元，故此10個月期間
      不能工作之損失為250,000元，另自93年6月27日以後，其
      骨折仍未復原，經鑑定為輕度肢障已成殘廢，惟須於95年
      10月重新鑑定，故於93年6 月27日至95年10月27日間，應
      可認其已喪失1/2之勞動能力，損失為35萬元（ 25,000×
      （12×2＋4）×1/2＝350,000），總計喪失勞動能力之損
      失為60萬元等語。卷查上訴人乙○○主張其於車禍前，擔
      任送貨司機月薪25,000元乙節，業經原審向中央健保局南
      區分局，函查得知上訴人乙○○之投保單位為臺南市汽車
      駕駛員職業工會，有該局94年1月25日健保南費二字第094
      0001460號函附卷足稽（見原審(一)卷第107頁），並據證人
      即上訴人乙○○之雇主陳枝藩在原審結證稱：「乙○○以
      前在我那裡工作，從91年到93年（嗣改稱92年）農曆7 月
      ，擔任送貨，我開工廠作香的，乙○○車禍以後就沒有再
      來上班，每月底薪25,000元，另外擔任包裝的工作，是論
      件計酬，每月大約付他25,000元到3 萬元。」（見原審(一)
      卷第52頁），及證人即上訴人乙○○之洗腎醫師蘇炳文在
      原審結證稱：「乙○○是我病人，在我那邊洗腎快2 年，
      我是善化內科診所的醫師，乙○○已經洗腎10幾年了，原
      則上一個星期3 次。乙○○確實在天香大賣場工作，我有
      親自去找他，乙○○本來在臺南市腎心醫院洗腎，經過人
      家介紹，2 年前在車禍之前，我就到新市鄉賣金香的賣場
      找他，他在那邊幫他朋友工作，做什麼工作我不清楚，乙
      ○○都是自己開車到我們醫院去洗腎。乙○○在奇美醫院
      住院1個月後就轉到我診所對面的謝外科住了2到3 個月，
      繼續在我診所洗腎，我們用輪椅把他推過來，乙○○目前
      可以自己開車，但是行動力比以前差很多，不拿助行器勉
      強可以走，但拿比較安全，乙○○離開安養院後就可以用
      助行器自己行走。洗腎的病人並非不能工作，乙○○沒有
      糖尿病，靠洗腎可以撐很久。」、「（乙○○的預後情形
      與其腎臟的疾病有無關係？）沒有，純粹是骨折的關係。
      」、「（請訊問證人我是否有曾經送貨給他？）有，農曆
      7月時拜拜的時候有請乙○○開車送貨過來，詳細時間及
      次數已經忘了，乙○○發生車禍後就沒有再叫貨了。」（
      見原審(二)卷第28至30頁），各等語甚詳。且原審就上訴人
      乙○○於91年至92年在院洗腎期間，是否有能力擔任大賣
      場送貨司機乙情，函詢腎心醫院，亦據該院出具診斷證明
      書，記載上訴人乙○○所患為慢性腎衰竭併定期血液透析
      治療，於90年9月24日至92年3月22日於該診所洗腎，自行
      騎機車前去洗腎，當時尚有自由自主能力等語在卷（見原
      審(二)卷第57頁）。足認上訴人乙○○雖於車禍前已罹患慢
      性腎臟病，並須洗腎，然尚有工作能力，其主張於車禍前
      擔任送貨司機，每月薪資25,000元之事實，洵屬有據，堪
      予採信。至上訴人丙○○以上揭情詞，認上訴人乙○○車
      禍前因洗腎，依勞工保險殘廢給付標準表，已喪失69.21%
      或100%之工作能力，根本不可能受僱擔任送貨司機，且進
      而質疑上訴人乙○○因本件車禍尚有多少勞動能力可以減
      損？惟上訴人乙○○車禍前確有工作，既有如前述，且目
      前無法工作之原因，係直接來自於車禍造成之下肢傷害及
      殘障，而非來自於上訴人乙○○之腎臟類殘障，亦無證據
      顯示上訴人乙○○肢體殘障係本身腎臟因素所造成，故上
      訴人丙○○認上訴人乙○○原即無工作能力，應無從受僱
      於人開車送貨，純屬臆測推論之詞，無足取信。且計算上
      訴人乙○○肢體殘障減損多少勞動能力，應係直接審視其
      車禍後下肢殘障，對於其工作能力之影響程度，及喪失勞
      動能力之期間為斷。而經原審詢問奇美醫院，既據該院先
      後於93年10月29日以（93）奇醫字第5520號，及94年1 月
      31日以（94）奇醫字第0538號函，覆稱：「按理此患者之
      骨折應能回復，在92年12月17日之回診，患者可以支撐柺
      杖走路，唯骨盆疼痛，可能會持續數月或更久。」（見原
      審(一)卷第27頁）、「患者為右側骨盆骨折及右股骨大轉子
      骨折，且患者亦為慢性腎衰竭之病歷，骨質疏鬆，骨骼癒
      合及強化均較慢，可能須等 1年，才能恢復其工作能力。
      」（見原審(一)卷第123 頁）各等語在卷。則按損害之發生
      ，必須與行為人之過失行為，有相當因果關係，始得請求
      行為人賠償，所謂相當因果關係，係指依一般經驗法則，
      認為有此行為，通常即足生此種損害者，則行為與結果間
      即有因果關係；無此行為，必不生此種損害，有此行為，
      通常亦不生此種損害者，即無因果關係。本件上訴人乙○
      ○雖於車禍前即罹患慢性腎衰竭，惟其本身仍有工作能力
      ，既有如前述，則苟非經此車禍，尚不需臥床休養，亦不
      需於骨折痊癒前拄柺杖行走，是上訴人乙○○確係因本件
      車禍而喪失勞動能力，洵堪認定。惟依上揭奇美醫院之函
      覆內容，上訴人乙○○並非終身喪失勞動能力，而應能於
      車禍受傷後一段時間內恢復工作能力，再酌以上訴人乙○
      ○嗣經鑑定為輕度肢障已成殘障，而有其所提之中華民國
      身心障礙手冊為憑（見本院卷第35頁），顯見其已因肢障
      而無從再開車送貨，應可認其已喪失1/2 之勞動能力，及
      上揭奇美醫院函稱上訴人乙○○於出院半年內均需人照顧
      等情（見原審(二)卷第54頁）。本院認上訴人乙○○92年 8
      月26日車禍後至93年 6月26日止10個月間，因未復原無法
      恢復工作，而其每月薪資25,000元，故此10個月期間不能
      工作之損失應有250,000元（25,000×10＝250,000）。93
      年 6月27日以後因上訴人乙○○骨折仍未復原，經鑑定為
      輕度肢障，惟其於95年10月須重新鑑定，既有中華民國身
      心障礙手冊為憑（見本院卷第35頁），再參諸奇美醫院函
      覆「可能須等 1年，才能恢復其工作能力。」等語，僅係
      推測上訴人 1年後可能恢復，然事實上上訴人乙○○之右
      下肢已成殘廢，而有中華民國身心障礙手冊可佐，鑑定機
      關亦正是奇美醫院，故上訴人乙○○之工作能力，事實上
      並未於1年內恢復至明。故自93年6月27日至95年10月27日
      間，上訴人乙○○之損失為350,000元（25,000×（12×2
      ＋4）×1/2＝350,000）。是上訴人乙○○請求上訴人丙
      ○○賠償喪失勞動能力之損失60萬元，洵屬有據，應予准
      許。
（四）精神慰撫金部分：上訴人乙○○主張其因本件車禍受重傷
      ，而且喪失工作能力，行動不便，只能靠柺杖移動身體，
      精神非常痛苦，請求上訴人丙○○賠償精神慰撫金70萬元
      。按慰撫金金額之認定，除依所受身體上及精神上痛苦程
      度，及所造成之影響二者予以衡量外，尚須斟酌雙方之身
      分、資力、與加害之程度及各種情形，予以核定。卷查上
      訴人乙○○經本件車禍，因傷勢嚴重長期臥病終至殘障，
      過程中精神之折磨，導致精神官能性憂鬱症、非器質性特
      殊睡眠障礙等疾病，此有診斷證明書、及上訴人乙○○92
      、93年間至精神科診所治療之紀錄存卷足按，顯見上訴人
      乙○○因車禍受傷，所受肉體及精神之折磨，當非常之痛
      苦，上訴人乙○○自得請求精神慰撫金。而上訴人乙○○
      名下有不動產2筆、汽車3輛，92年度申報之股利所得總額
      為3,952元，財產總額為90,767 元；上訴人丙○○名下無
      不動產，有汽車11輛，92年度之股利所得總額為24,416元
      ，財產總額為368,864 元等情，亦經原審依職權調閱其等
      稅務電子閘門財產所得調件明細表在卷為憑（見原審(一)卷
      第40、6至21 頁）。本院爰審酌兩造之身分、地位、經濟
      能力、及上訴人乙○○所受傷害程度，認上訴人乙○○請
      求賠償之慰撫金於40萬元之範圍內尚無不當，應予准許，
      逾此部分之請求，則為無理由，不應准許。
（五）綜上所述，上訴人乙○○得請求上訴人丙○○賠償之金額
      ，合計為1,149,761元（34,761＋115,000＋600,000＋400
      ,000 ＝1,149,761）。
六、復按損害之發生或擴大，被害人與有過失者，法院得減輕賠
    償金額或免除之，民法第217條第1項定有明文；又非財產上
    之損害，被害人對於損害之發生或擴大，與有過失者，因民
    法第217 條既未將之除外，依公平之原則，自應一體適用。
    按汽車行使至交岔路口，其行進應遵守燈光號誌之指示，道
    路交通安全規則第102 條第1項第1款定有明文；又按特種閃
    光黃燈表示「警告」，車輛應減速接近注意安全小心通過，
    閃光紅燈表示「停車再開」，車輛應減速接近先停止於交岔
    路口前，讓幹道車優先通過後認為安全時，方得續行；道路
    交通標誌標線號誌設置規則211條第1項亦定有明文。本件上
    訴人乙○○騎機車行經上開肇事地點，面對之交岔路口號誌
    為閃光紅燈，自應注意上揭道路交通安全規則第102條第1項
    第1款，及道路交通標誌標線號誌設置規則211 條第1項之規
    定，又依警卷所附之道路交通事故調查報告表所載（見善化
    分局善警刑字第0930005465號影印卷第10至11頁），本件肇
    事時、地之天候、路況良好，可知肇事斯時並無不能注意之
    情事，乃上訴人乙○○竟疏未注意及此，致與駕駛汽車有如
    上過失之上訴人丙○○，發生本件車禍事故，上訴人乙○○
    當然與有過失至明。且本件肇事責任經臺灣省臺南區車輛行
    車事故鑑定委員會鑑定結果，亦認上訴人乙○○駕駛重機車
    ，行經設有閃光紅燈號誌肇事岔路口，支線道未讓幹道車先
    行，為肇事主因，上訴人丙○○駕駛小客車行經設有閃光黃
    燈號誌岔路口，超速行駛，未注意車前狀況，為肇事次因，
    而有該鑑定意見書附於警卷可稽（見善化分局善警刑字第09
    30005465號影印卷第13、14頁）。本院為此審酌上訴人丙○
    ○駕駛自小客車，沿臺南縣新市鄉○○○○○段由北向南行
    駛，行經該鄉○○村○○路72號前設有閃光黃燈號誌之路口
    時，本應注意汽車行駛至閃光黃燈交岔路口時，應減速慢行
    ，隨時作煞停之準備，並應注意車前狀況，隨時採取必要之
    安全措施，而依當時日間、天氣晴朗、路面乾燥無缺陷、無
    障礙物、視距良好之情形下，無不能注意之情事，竟疏於注
    意而肇事，應負4 成之過失責任；而上訴人乙○○騎乘重機
    車，沿臺一線港墘段由東向西行駛，應注意汽車行駛至閃光
    紅燈岔路口時，支線道車應暫停讓幹線道車先行，依當時情
    形亦非不能注意，竟疏未注意而肇事，應負6 成之過失責任
    ，方屬公允。爰依過失相抵之原則，減輕上訴人丙○○6 成
    之賠償責任，則依此計算，上訴人丙○○應賠償上訴人乙○
    ○之金額為459,904元（1,149,761×40%＝459,904），逾此
    部分之請求，不應准許。至上訴人丙○○以奇美醫院函送上
    訴人乙○○之病歷資料，其中92年9 月16日之「患者不同意
    治療簽署證明」所載「依病況需要施行洗腎，經醫師向家屬
    解釋病況後，家屬不同意接受此治療方式，立書人乙○○。
    」，及奇美醫院復稱「患者為右側骨盆骨折及右股骨大轉子
    骨折，且患者亦為慢性腎衰竭之病例，骨質疏鬆，骨骼癒合
    及強化均較慢，可能須等1 年，才能恢復其工作能力。」等
    語，主張上訴人乙○○之腎病，確會影饗本件車禍所致骨折
    之癒合，而上訴人乙○○卻拒絕接受奇美醫院對其腎病之治
    療，上訴人乙○○此種過失之他行為，當然導致其骨折之癒
    合速度較慢而使損害擴大，上訴人乙○○就此亦應依過失相
    抵規定負責乙節。因患者如何就醫，除應尊重醫生之專業判
    斷外，仍應充分尊重患者之意願，此乃彰顯人之所以為人之
    人格表現，是不得僅因患者拒絕醫生之治療方式，即認患者
    在復健之過程中與有過失，況本件上訴人乙○○於車禍發生
    前，原即長期接受洗腎而有如前述，是上訴人乙○○不會因
    拒絕在奇美醫院洗腎，致其復原較慢而使損害擴大至明。上
    訴人丙○○主張上訴人乙○○拒絕奇美醫院洗腎之行為，亦
    應依過失相抵規定減免其責任，當無足取。
七、末按給付無確定期限者，債務人於債權人得請求給付時，經
    其催告而未為給付，自受催告時起，負遲延責任。其經債權
    人起訴而送達訴狀，或依督促程序送達支付命令，或為其他
    相類之行為者，與催告有同一之效力；民法第229條第2項定
    有明文；又遲延之債務，以支付金錢為標的者，債權人得請
    求依法定利率計算之遲延利息。但約定利率較高者，仍從其
    約定利率；而應付利息之債務，其利率未經約定，亦無法律
    可據者，週年利率為5%；亦為同法第233條第1項及第203 條
    所明定。本件上訴人乙○○請求上訴人丙○○應給付之金額
    ，並未定有給付之期限，且未約定利率，則上訴人乙○○請
    求自附帶民事起訴狀繕本送達上訴人丙○○之翌日起，按週
    年利率5%計算之利息，並未逾上開規定之範圍，自無不合。
    又上訴人乙○○之附帶民事起訴狀繕本，係於93年6月7日送
    達上訴人丙○○，既有該送達證書存卷足稽，則上訴人乙○
    ○請求上訴人丙○○給付自93年6月8日起至清償日止，按週
    年利率5%計算之利息，洵屬正當，應併予准許。
八、綜上所述，上訴人乙○○本於侵權行為之法律關係，請求上
    訴人丙○○賠償給付459,904元，及自93年6月8 日起至清償
    日止，按週年利率5%計算之法定遲延利息，洵屬正當，應予
    准許。至逾越此金額之請求，即非有據，不應准許。原審就
    上開應准許給付部分，僅判准上訴人丙○○應給付 229,904
    元本息，而駁回其餘應給付之23萬元本息部分，及該部分假
    執行之聲請，自尚有未合。上訴人乙○○上訴意旨，執詞指
    摘原審此部分判決不當，求予廢棄改判，自為有理由，爰由
    本院將原審該部分判決予以廢棄，改判如主文第二項所示。
    至原審判決上訴人丙○○應給付229,904 元本息部分，及就
    該部分為假執行及免為假執行之諭知，暨就上訴人乙○○上
    訴其餘敗訴部分，為上訴人乙○○敗訴之判決，經核該認事
    用法並無不合。上訴人丙○○就其原審敗訴部分，上訴人乙
    ○○就其上訴其餘敗訴部分，上訴意旨分別指摘原審各該判
    決不當，求予廢棄改判，均為無理由，應予駁回。又上訴人
    乙○○在本院勝訴部分未逾150 萬元，上訴人丙○○依法不
    得上訴第三審，自無宣告假執行之必要。
九、又本件事證已臻明確，兩造其餘主張陳述及攻擊防禦方法，
    核均與判決之結果不生影響，爰不逐一論述，附此敘明。
十、據上論結，本件上訴人乙○○之上訴，為一部有理由，一部
    無理由，上訴人丙○○之上訴為無理由，應依民事訴訟法第
    450條、第449條第1項、第79條，判決如主文。
中    華    民    國    95    年    5    月     9     日
                  民事第四庭  審判長法  官  王惠一
                                    法  官  蘇重信
                                    法  官  林永茂
上為正本係照原本作成。
不得上訴。
中    華    民    國    95    年    5    月     9     日
                                    書記官  謝素嬿
                                                Ｊ


司法院資訊處製作；財團法人民間司法改革基金會備份。
